【裁判字號】    98,訴,1920
【裁判日期】    990810
【裁判案由】    確認買賣關係不存在等
【裁判全文】
臺灣臺中地方法院民事判決  98年度訴字第1920號
原      告  第一商業銀行股份有限公司
法定代理人  戊○○
訴訟代理人  甲○○
            乙○○
被      告  丁○○
訴訟代理人  林世祿律師
被      告  丙○○○
上列當事人間確認買賣關係不存在等事件，本院於99年7月22日
言詞辯論終結，判決如下：
    主    文
原告之訴駁回。
訴訟費用由原告負擔。
    事 實 及 理 由
壹、程序方面：
  一、被告丙○○○未於言詞辯論期日到場，核無民事訴訟法第
      386條所列各款情形，爰依原告之聲請，就被告丙○○○
      部分由其一造辯論而為判決。
  二、按當事人喪失訴訟能力或法定代理人死亡或其代理權消滅
      者，訴訟程序在有法定代理人或取得訴訟能力之本人，承
      受其訴訟以前當然停止。民事訴訟法第170條定有明文。
      本件原告起訴時其法定代理人為陳裕璋，嗣於訴訟中原告
      之法定代理人變更為戊○○，經戊○○聲明承受訴訟，核
      與上開規定無違，應先敘明。
  三、再按訴狀送達後，原告不得將原訴變更或追加他訴，但上
      開規定於擴張或減縮應受判決事項之聲明者無礙，民事訴
      訟法第255條第1項第3款定有明文。原告起訴原請求：「
      (一)先位聲明：確認被告丙○○○就坐落台中縣清水鎮鎮○
      段174地號（重劃前為台中縣清水鎮○○段1363地號）土
      地，於民國（下同）94年2月5日所為之買賣關係不存在，
      並塗銷所有權買賣移轉登記。(二)備位聲明：撤銷被告丙○○○及丁○○就坐落台中縣清水鎮鎮○段174地號（重劃
      前為台中縣清水鎮○○段1363地號）土地於94年2月5日向
      台中縣清水地政事務所所為之移轉行為，並塗銷所有權買
      賣移轉登記。」嗣於訴訟進行中，更正其聲明為：「(一)先
      位聲明：(1)確認被告丙○○○、丁○○間就坐落台中縣清
      水鎮鎮○段174地號土地（面積：155.59平方公尺、權利
      範圍：全部），於94年1月10日所為之買賣關係不存在。
      (2)被告丁○○就坐落台中縣清水鎮鎮○段174地號土地（
      面積：155.59平方公尺、權利範圍：全部）於94年2月5日
      以買賣為登記原因於台中縣清水地政事務所所為之所有權
      移轉登記物權行為應予塗銷。(二)備位聲明：(1)被告丙○○○、丁○○就坐落台中縣清水鎮鎮○段174地號土地（面
      積：155.59平方公尺、權利範圍：全部）於94年1月10日
      之買賣債權行為及移轉所有權之物權行為應予撤銷。(2)被
      告丁○○就坐落台中縣清水鎮鎮○段174地號土地（面積
      ：155.59平方公尺、權利範圍：全部）於94年2月5日以買
      賣為登記原因於台中縣清水地政事務所所為之所有權移轉
      登記物權行為應予塗銷。」核原告所為聲明之更正，係屬
      擴張應受判決事項之聲明，於前開規定無違，應予准許，
      併予陳明。
貳、原告起訴主張：訴外人鎮福股份有限公司（下稱鎮福公司）
    於83年間以訴外人陳榮甫、陳萬華、陳榮宏、陳明瑜、陳水
    賓為連帶保證人向原告借款，後因鎮福公司未依約清償債務
    ，經原告訴請主債務人及連帶保證人清償後，原告取得臺灣
    彰化地方法院87年度執字第5501號債權憑證（原執行名義：
    臺灣彰化地方法院85年度重訴字第152號民事判決、同院85
    年度促字第14873號支付命令），依上揭債權憑證所載，原
    告對陳水賓等有債權新台幣（下同）7,934,736元及自85年7
    月2日起至清償日止按年息8%計算之利息，並自85年8月3日
    起至清償日止，逾期在6個月以內者，按上開利率10%，逾期
    超過6個月者，按上開利率20%計算之違約金，及應賠償督促
    程序費用101元存在。陳水賓於86年5月27日死亡後，被告丙○○○因繼承而取得其被繼承人陳水賓所有、重劃前坐落台
    中縣清水鎮○○段1363地號土地應有部分六分之一，詎被告
    丙○○○竟未以其所繼承之遺產清償陳水賓對原告所負債務
    ，反與被告丁○○通謀虛偽以買賣之方式，將所繼承之上揭
    土地移轉登記予被告丁○○，藉以藏匿財產、規避清償責任
    ，被告間就系爭土地所為通謀虛偽買賣之意思表示應屬無效
    ，故先位之訴部分乃訴請確認被告間就系爭土地之無買賣關
    係不存在，並請求塗銷所有權移轉登記。退而言之，縱被告
    間就系爭土地確有買賣關係存在，然被告丙○○○為陳水賓
    之配偶，而原告於陳水賓生前即對陳水賓訴追請求清償債務
    ，被告丙○○○就陳水賓之財務狀況應知之甚詳，而被告丁○○之父陳榮宏為陳水賓之胞弟，陳榮宏並與陳水賓同為鎮
    福公司對原告所負債務之連帶保證人，且與被告丙○○○戶
    籍地相同，被告丙○○○將系爭土地出賣予被告丁○○，顯
    係刻意阻撓原告追索，將使原告之債權不能確保，有損於原
    告之債權，故原告備位之訴部分乃依民法第244條第2項規定
    ，訴請撤銷被告間就系爭土地所為之買賣債權行為及所有權
    移轉之物權行為，並請依同條第4項規定訴請受益人回復原
    狀。又上揭榔段1363地號土地嗣後雖於95年5月2日因分割
    而為同段1363、1363-2、1363-3、1363-4地號等四筆土地，
    再於98年2月2日經土地重劃後，上開四筆土地已重劃為鎮○
    段174地號土地（面積：155.59平方公尺、權利範圍：全部
    ），依平均地權條例第62條規定，重劃後坐落台中縣清水鎮
    鎮○段174地號土地與重劃前榔段1363地號土地應視為同
    一土地，於原告之請求無礙等語。並聲明：(一)先位聲明：(1)
    確認被告丙○○○、丁○○間就坐落台中縣清水鎮鎮○段
    174 地號土地（面積：155.59平方公尺、權利範圍：全部）
    ，於94年1月10日所為之買賣關係不存在。(2)被告丁○○就
    坐落台中縣清水鎮鎮○段174地號土地（面積：155.59平方
    公尺、權利範圍：全部）於94年2月5日以買賣為登記原因於
    台中縣清水地政事務所所為之所有權移轉登記物權行為應予
    塗銷。
    (二)備位聲明：(1)被告丙○○○、丁○○就坐落台中縣清水鎮
    鎮○段174地號土地（面積：155.59平方公尺、權利範圍：
    全部）於94年1月10日之買賣債權行為及移轉所有權之物權
    行為應予撤銷。(2)被告丁○○就坐落台中縣清水鎮鎮○段
    174地號土地（面積：155.59平方公尺、權利範圍：全部）
    於94年2月5日以買賣為登記原因於台中縣清水地政事務所所
    為之所有權移轉登記物權行為應予塗銷。
參、被告方面：
  一、被告丙○○○未於言詞辯論期日到場，亦未提出書狀作何
      聲明或陳述。
  二、被告丁○○則以：被告丙○○○因陳水賓突然過世，生計
      困難，即連陳水賓之喪葬費用亦向被告丁○○之母借貸支
      付，其後被告丙○○○復陸續向被告丁○○之母借款以繳
      付會款等，依現今可查得之資料，被告丙○○○向被告丁○○之母借款金額即達177萬餘元，後被告丁○○之母親
      向被告丙○○○催討欠款，惟被告丙○○○稱無資力還錢
      ，僅能以土地抵債，被告丁○○之母無奈，只好向被告丙○○○買下系爭土地，並借名登記在被告丁○○名下，而
      被告丁○○之母向被告丙○○○購買系爭土地，除以被告
      丙○○○積欠之債務抵付部分價金外，並另匯款300餘萬
      元予被告丙○○○，以作為其餘價金之支付，被告丁○○
      取得系爭土地所有權至少支付價金達520餘萬元，被告間
      就系爭土地之買賣絕非出於通謀虛偽意思表示，且原告就
      被告間系爭土地買賣之撤銷權除斥期間業已屆滿，而被告
      丙○○○之帳戶中尚有存款，被告間就系爭土地所為買賣
      亦無害於原告之債權等語，資為抗辯。並聲明：原告之訴
      駁回。
肆、兩造經法院整理並簡化爭點，其結果如下：
  一、兩造不爭執之事實：
    (一)被告丙○○○為陳水賓（86年5月27日死亡）之繼承人，
      於陳水賓死亡後被告丙○○○並未拋棄繼承或為限定繼承
      之聲明。
    (二)原告執有臺灣彰化地方法院87年度執字第5501號債權憑證
      （原執行名義：臺灣彰化地方法院85年度重訴字第152號
      民事判決、同院85年度促字第14873號支付命令），依上
      揭債權憑證所載，原告對陳水賓有債權7,934,736元及自
      85年7月2日起至清償日止按年息8%計算之利息，並自85年
      8月3日起至清償日止，逾期在6個月以內者，按上開利率
      10%，逾期超過6個月者，按上開利率20%計算之違約金，
      及應賠償督促程序費用101元存在。
    (三)被告丙○○○因繼承而取得其被繼承人陳水賓所有、重劃
      前坐落台中縣清水鎮○○段1363地號土地應有部分6分之1
      。
    (四)被告丙○○○、丁○○於94年1月10日就重劃前台中縣清
      水鎮○○段1363地號土地應有部分6分之1訂立「土地建築
      改良物買賣所有權移轉契約書」，並以「買賣」為原因，
      向地政機關申請所有權移轉登記，於94年2月5日辦妥移轉
      登記。
    (五)重劃前台中縣清水鎮○○段1363地號土地於95年5月2日因
      分割而為同段1363、1363-2、1363-3、1363-4地號等四筆
      土地。
    (六)台中縣臺中港特定區於97年11月28日重劃，被告丁○○所
      有重劃前台中縣清水鎮○○段1363、1363-2、1363-3、13
      63-4地號土地應有部分各6分之1，於重劃後合併分配取得
      系爭市鎮○段174地號土地所有權全部。
  二、兩造爭執之焦點：
    (一)被告丙○○○、丁○○就系爭土地所訂立之買賣契約，是
      否因係通謀虛偽意思表示而無效？
    (二)被告丙○○○、丁○○就系爭土地為買賣時，是否明知有
      害及原告之債權？是否構成詐害？
伍、法院之判斷：
  一、先位之訴部分：
    (一)確認法律關係之訴，非原告有即受確認判決之法律上利益
      者，不得提起之；確認證書真偽或為法律關係基礎事實存
      否之訴，亦同。民事訴訟法第247條第1項定有明文。所謂
      即受確認判決之法律上利益，係指法律關係之存在否不明
      確，致原告在私法上之地位有受侵害之危險，而此危險得
      以對於被告之確認判決除去之者而言（最高法院52年台上
      字第1922號判例意旨參照）。本件原告起訴主張被告間就
      系爭土地之買賣關係不存在，被告丁○○則抗辯其與被告
      丙○○○間就系爭土地之買賣關係存在，兩造對被告間就
      系爭土地之買賣關係是否存在存有爭執，如不訴請確認，
      則被告間就系爭土地之買賣關係存否、被告丁○○應否塗
      銷系爭土地之移轉登記，無法明確，而原告對被告丙○○○有債權存在，兩造間此項爭執如不予釐清，將致原告無
      法聲請就系爭土地強制執行，以滿足原告對被告丙○○○
      之債權，不得謂原告在私法上之地位無受侵害之危險，揆
      之首開說明，原告提起本件確認之訴以排除此項危險，與
      上開法條之規定並無不符，合先陳明。
    (二)按當事人主張有利於己之事實者，就其事實有舉證之責任
      。民事訴訟法第277條定有明文。原告主張被告間就系爭
      土地於94年1月10日所為買賣係屬通謀虛偽意思表示而無
      效，為被告所否認，則原告就其主張被告間係屬通謀虛偽
      意思表示之利己事實，自應負舉證之責任。原告就其上開
      主張，無非以被告丙○○○為被告丁○○之嬸嬸，兩人戶
      籍地相同，且被告丁○○之父陳榮宏為陳水賓之弟，並亦
      為鎮福公司之連帶保證人之一，被告丁○○不可能不知其
      父及丙○○○與原告間之債權債務關係，且被告丁○○於
      簽訂系爭土地買賣契約時年僅23歲，應無資力購買土地等
      語，為其論據。被告丁○○則抗辯系爭土地係其母借用其
      名義買受，並提出存摺影本資為給付價金之佐證。經查，
      被告就系爭土地於94年1月10日所簽訂之土地建築改良物
      買賣所有權移轉契約書中約定系爭土地之買賣價款為3,43
      0,167元，有台中縣清水地政事務所98年9月29日清地登字
      第0980014456號函送之土地登記申請書、土地建築改良物
      買賣所有權移轉契約附卷可稽，而被告丁○○於上開契約
      書簽訂後，陸續於94年1月19日、同年1月27日、同年2月4
      日、同年2月15日先後交付被告丙○○○60萬元、930,167
      元、90萬元、100萬元，合計3,430,167元，復有被告丁○○提出之存摺影本及彰化第一信用合作社98年9月30日彰
      一信合字第3479號函送之交易傳票在卷可按，被告丁○○
      抗辯確有給付系爭土地買賣價金予被告丙○○○，堪信為
      真正。原告雖以被告丁○○於系爭土地買賣時年僅23歲，
      質疑被告丁○○購買系爭土地之資金來源及被告丙○○○
      取得系爭土地價金後之資金流向，資為被告丙○○○、丁○○就系爭土地之買賣係屬通謀虛偽之論據。然查，被告
      丁○○於與被告丙○○○簽訂系爭土地買賣契約、及於前
      開付款日期之前後，匯入被告丁○○帳戶內之款項，並無
      來自被告丙○○○者，而被告丙○○○收受被告丁○○所
      給付之上開價金後，除部分以現金提領外，並將其中150
      萬元轉存為定期存款，其餘款項則仍存放於被告丙○○○
      之活期儲蓄存款帳戶中，復有彰化第一信用合作社99年6
      月11日彰一信合字第3013號函送之被告丙○○○、丁○○
      對帳單及交易傳票在卷可按，原告以被告丙○○○、丁○○間於系爭土地買賣前後資金往來可疑，指稱被告丙○○○、丁○○就系爭土地所為買賣係屬通謀虛偽意思表示，
      委難採信。而原告除僅空言被告丙○○○係為避免系爭土
      地遭債權人強制執行，故而為脫產外，迄未提出任何證據
      資為證明被告間就系爭土地所為買賣確係出於通謀虛偽意
      思表示，原告就其主張之上開事實既未能舉證以實其說，
      自難遽予採信。從而，原告先位之訴主張被告間就系爭土
      地買賣係出於通謀虛偽意思表示，應屬無效，而訴請確認
      被告間就系爭土地買賣關係不存在、並請求塗銷移轉登記
      ，於法即屬無據，不應准許。
  二、備位之訴部分：
    (一)原告主張被告間就系爭土地所為之買賣，有損於原告對被
      告丙○○○之債權，故依民法第244條第2項規定撤銷被告
      間就系爭土地所為買賣行為。被告丁○○則以原告撤銷權
      之行使已逾除斥期間為辯。按民法第244條規定之債權人
      撤銷權，自債權人知有撤銷原因時起，一年間不行使，或
      自行為時起，經過十年而消滅，同法第245條定有明文。
      經查，被告丁○○抗辯原告之撤銷權已逾除斥期間，無非
      以原告於97年之前即已陸續對陳水賓之繼承人聲請強制執
      行為其論據。然經調閱臺灣彰化地方法院94年度執字第59
      2號、97年度執字第1242號、97年度執字第38127號強制執
      行卷，前揭94年度執字第592號、97年度執字第1242號強
      制執行事件，原告均係聲請換發債權憑證，並未實際就債
      務人之財產聲請強制執行，而上揭97年度執字第38127號
      強制執行事件原告則係聲請就被告丙○○○及陳水賓之其
      他繼承人陳怡君、陳俊佑對第三人之存款債權及薪資債權
      為強制執行，上開強制執行卷內並無任何被告丙○○○繼
      承陳水賓遺產之資料，而陳水賓之繼承人陳俊佑受贈自被
      告丙○○○之坐落台中縣清水鎮○○段1213地號土地應有
      部分雖於97年5月12日經本院96年度執字第56223號強制執
      行事件拍定，然上揭執行事件之執行債權人為訴外人華南
      商業銀行股份有限公司，並非原告，原告亦未在該案參與
      分配，亦據調閱上揭執行卷宗查核無訛。參照本件卷內兩
      造所分別提出之不動產異動索引、本院98年度裁全字第42
      38號裁定所示，原告係於98年7月22日取得不動產異動索
      引，本院則於98年7月27日以98年度裁全字第4238號裁定
      依原告之聲請准許為假處分，則原告主張於98年7月15日
      收到被告丙○○○之子陳俊雄所寄之遺產分割協議書，才
      進而查知系爭土地有移轉之事實等語，洵屬信而有徵。被
      告就原告早已知悉被告間就系爭土地有買賣關係乙節，既
      未舉證以實其說，此外，復查無其他證據，足為證明原告
      提起本件訴訟距其知悉被告間就系爭土地有買賣行為已逾
      一年除斥期間，則被告丁○○抗辯原告行使撤銷權已逾一
      年除斥期間，即難於採憑。
    (二)按「債務人所為之有償行為，於行為時明知有損害於債權
      人之權利者，以受益人於受益時亦知其情事者為限，債權
      人得聲請法院撤銷之」民法第244條第2項定有明文。依上
      開規定，債權人行使民法第244條第2項所規定之撤銷訴權
      ，以債務人於行為時，明知有損害於債權人之權利，且事
      實上將發生有害於債權人之結果為要件（最高法院67年台
      上第1564號判例意旨參照）。被告林陳雪娥與被告丁○○
      就系爭土地確有買賣關係存在，已詳如前述。原告主張被
      告就系爭土地所為之買賣行為，有害於原告之債權，被告
      丁○○則抗辯被告丙○○○之存款帳戶內尚有存款，被告
      間就系爭土地所為買賣並未損及原告之債權等語。經查，
      被告丙○○○於將系爭土地出售予被告丁○○之94年1月
      間，除系爭土地外，被告丙○○○名下尚有繼承自陳水賓
      分別坐落於台中縣清水鎮及彰化縣和美鎮之土地二筆、坐
      落彰化縣和美鎮之房屋一筆，有原告提出之遺產分割契約
      書附卷可按，且被告丙○○○於將系爭土地出售予被告丁○○後，被告丙○○○僅彰化第一信用合作社之之存款帳
      戶內，於94年2月間即有高達340餘萬元之存款，亦有前述
      彰化第一信用合作社99年6月11日彰一信合字第3013號函
      送之被告丙○○○對帳單在卷可按，被告丙○○○於將系
      爭土地出售予被告丁○○之時，顯非無資力之人，則被告
      丙○○○將系爭土地出售予被告丁○○委尚不足生損害債
      權人之結果，從而，原告備位之訴依民法第244條第2項規
      定，訴請撤銷被告間就系爭土地所為之買賣債權行為及所
      有權移轉之物權行為，並請求依同條第4項規定，訴請受
      益人即被告丁○○塗銷系爭土地之移轉登記以回復原狀，
      洵無理由，揆諸前開規定及說明甚明。
  三、綜據上述，本件原告先位之訴主張被告丙○○○、丁○○
      間就系爭土地之買賣係出於通謀虛偽意思表示而無效，訴
      請確認被告丙○○○、丁○○間就系爭土地之買賣關係不
      存在並請求塗銷所有權移轉登記，備位之訴主張被告丙○○○、丁○○就系爭土地所為買賣行為有害於原告之債權
      ，而訴請撤銷被告丙○○○、丁○○就系爭土地所為買賣
      之債權行為及物權行為，並請求被告丁○○塗銷系爭所有
      權移轉登記，均無理由，不應准許，應予駁回。
陸、結論：本件原告之訴為無理由，依民事訴訟法第385條第1項
    前段、第78條，判決如主文。
中    華    民    國    99    年    8     月    10    日
                  民事第二庭    法  官  呂麗玉
正本係照原本作成。
如對本判決上訴，須於判決送達後20日內向本院提出上訴狀。
中    華    民    國    99    年    8     月    10    日
                                書記官  趙振燕

司法院資訊處製作；財團法人民間司法改革基金會備份。
